【裁判字號】    99,簡上,8
【裁判日期】    990521
【裁判案由】    返還消費借貸款
【裁判全文】
臺灣新竹地方法院民事判決               99年度簡上字第8號
上  訴  人  甲○○
被上訴人    乙○○
訴訟代理人  丙○○○
上列當事人間返還消費借貸款事件，上訴人對於中華民國98年11
月27日本院竹北簡易庭98年度竹北簡字第171號第一審判決提起
上訴，本院於民國99年5月5日辯論終結，判決如下：
    主    文
上訴駁回。
第二審訴訟費用由上訴人負擔。
    事實及理由
一、上訴人主張，除與原審相同者外，另補稱：
（一）被上訴人於民國96年8月31日臨時通知上訴人，表示其手
      頭沒有足夠之現金足以支付先前積欠上訴人、票載發票日
      為96年8月31日之新臺幣（下同）50萬元票款債務，請求
      上訴人借予30萬元，供被上訴人存入支票帳戶，以維持票
      信。上訴人則於同日先開立所經營之添崇紡織股份有限公
      司（下稱添崇公司）票面金額30萬元之即期支票，至銀行
      兌現30萬元，再前往被上訴人住所，將所兌現提領之30萬
      元交付予被上訴人作為借款，同時由被上訴人交付其已親
      自簽名、蓋章並捺手印之借據1紙（下稱系爭借據）予上
      訴人，以示負責，故由系爭借據可證上訴人確實有將30萬
      元借款交付予被上訴人。嗣被上訴人於同日將借款30萬元
      現金存入其妻丙○○○之帳戶，並立即由該帳戶匯出50萬
      元，以兌現上開票載發票日為96年8月31日之50萬元支票
      ，亦證上訴人確實有交付30萬元借款與被上訴人之事實。
      且觀上訴人於96年8月31日提領現金30萬元、被上訴人於
      同日簽立系爭借據，又於同日存入現金30萬元之事實，其
      時間、金額均為吻合相同，若非上訴人交付30萬元借款予
      被上訴人，豈有如此巧合。從而，上訴人因本件借貸未定
      清償期，而被上訴人遲未返還借款，故於97年12月26日以
      存證信函催告被上訴人還款，此催告之通知已送達被上訴
      人，有存證信函及回執可證，上訴人依法得請求被上訴人
      返還借款。
（二）對被上訴人抗辯之主張：
   1、被上訴人抗辯未收到借款，並稱系爭借據係於96年2月間
      因恐無法兌現支票而向上訴人商議借款30萬元所書立云云
      。惟查，系爭借據所載之日期為96年8月31日，與被上訴
      人主張書立之日期不符，足見被上訴人抗辯之內容與系爭
      借據所顯示之內容不符，是被上訴人之主張乃臨訟杜撰，
      不足採信。
   2、至系爭借據所載金額34萬元與實際借款金額30萬元之差距
      4萬元，係雙方上一筆借款約定之利息金額，故而另於系
      爭借據上書明「利息未計」之字樣。
   3、又被上訴人抗辯上訴人交付借款之方式，捨匯款方式而交
      付現金，有違常理乙節。其原因乃係上訴人要求增加利息
      4萬元，並於借據上註明借款為34萬元，須待被上訴人簽
      認後，始同意交付借款。如上訴人直接匯款，將來就利息
      部分則無依據請求，且先要求簽立系爭借據，簽立後方交
      付借款之程序，為一般社會交易之常態，並無悖於常理之
      處。被上訴人任意指摘，並非正當。
（三）綜上，兩造間消費借貸關係有效成立，上訴人於96年8月
      31日交付借款30萬元，並已催告返還而為被上訴人置之不
      理，上訴人依據消費借貸之法律關係請求被上訴人返還34
      萬元，應為有理，爰聲明：1、原判決廢棄。2、被上訴人
      應給付上訴人34萬元。
二、被上訴人答辯，除與原審主張相同者外，另補稱：
（一）被上訴人於95年間向上訴人借款100萬元，並開具被上訴
      人所經營之珍順實業股份有限公司（下稱珍順公司）之台
      灣中小企業銀行湖口分行（下稱台企銀湖口分行）帳號14
      93、票號ASO911189號、票載發票日為96年2月14日、票面
      金額為100萬之支票1紙予上訴人。96年2月初，上訴人風
      聞被上訴人被倒巨債，遂到被上訴人住家造訪，斯時，被
      上訴人向上訴人提及上開支票可能不足30萬元，希望能再
      借30萬元，上訴人稱其家中經濟大權都是由妻掌管，要被
      上訴人先開支票讓其拿回去，如准借時，再將借款匯至被
      上訴人帳戶內，被上訴人及其妻丙○○○不肯先開立支票
      ，上訴人遂又改口要求被上訴人改寫一張簡單之借據，讓
      其拿回去與其妻商量，如上訴人之妻同意時再開支票。上
      訴人隨即寫下系爭借據，借據上僅載有金額34萬元之字樣
      ，至於日期、利息等內容均未記載，並要求被上訴人及其
      妻丙○○○簽名，被上訴人之妻林金玉珠，以還未收到借
      款只願意蓋章而拒絕簽名，而被上訴人迫於100萬元支票
      僅剩10幾天即將到期，為籌足金額以免支票退票，故聽從
      上訴人之意，在借據上簽名及捺手印，希望上訴人據此借
      據向其妻說明能夠再借30萬元款項之意。
（二）嗣後被上訴人以電話與上訴人洽談，將前開100萬元債務
      分作兩次攤還，經上訴人同意，被上訴人遂於96年2月14
      日以現金50萬元匯款返還予上訴人，其餘50萬元債務，則
      持珍順公司所開立、票號ASO958643號、票載發票日為96
      年8月31日、面額50萬元之支票1紙償還，由上訴人交還前
      述珍順公司、面額100萬元之支票。被上訴人之妻丙○○
      ○則於96年8月31日以其台企銀湖口分行帳號3793-3號帳
      戶內之存款，轉帳50萬元入珍順公司帳戶內，以使上開珍
      順公司、面額50萬元之支票兌現，絕非上訴人所稱「由上
      訴人親自至銀行提領現金，交付借款30萬元予被上訴人，
      以兌現前揭50萬支票」。
（三）且參被上訴人於88年間起即有向上訴人以支票借調款項而
      借、還款方式如下：
   1、被上訴人向上訴人借款時，會先以電話聯絡或親自到上訴
      人之住處，向其請求借款若干金額，並得上訴人之妻同意
      後，被上訴人則按借款金額、期限，核算利息先付或扣付
      的方式，開具與借款金額相當之珍順公司支票予上訴人，
      從未以簽立借據之方式借款。此有下列數次借還款方式可
      證：
    被上訴人於95年2月2日開立台企銀湖口分行戶名珍順公司
      ，帳號14930，票號ASO0000000面額70萬元之支票予上訴
      人以擔保債權及清償。
    被上訴人於95年2月2日開立台企銀湖口分行戶名珍順公司
      、帳號14930，票號ASO0000000號面額60萬3,600元之支票
      予上訴人以擔保債權及清償。
    被上訴人於96年2月14日由台企銀湖口分行轉帳存入上訴
      人帳戶內以為還款。
    被上訴人於96年8月31日開立台企銀湖口分行戶名珍順公
      司，帳號14930，票號ASO0000000號面額50萬元支票予上
      訴人以擔保債權及清償。
   2、上訴人從未親自將借款送至被上訴人住處，上訴人均係以
      匯款方式將借款交付予被上訴人，此有下列數次借款情形
      可證：
    88年6月22日上訴人以轉帳方式將50萬元轉入至台企銀湖
      口分行帳號37933號、戶名丙○○○之帳戶內。
    90年11月7日上訴人以轉帳方式將120萬元轉入至台企銀湖
      口分行帳號31640號、戶名珍順公司之帳戶內。
    94年11月30日上訴人開具添崇公司面額119萬9,400元之支
      票給付被上訴人，由被上訴人直接轉帳存入台企銀湖口分
      行帳號14930號、戶名珍順公司之帳戶內。
   3、綜上所述，上訴人以系爭借據及自寫自領之添崇公司於96
      年8月31日開具之支票等件證明上訴人有交付被上訴人30
      萬元借款，然被上訴人自88年間起與上訴人借款之原則是
      一定要被上訴人開具支票，始能借錢，且上訴人之貸款付
      款方式必定循前開1、2所示之方式，絕無上訴人自行開立
      支票到銀行提領現金，然後再將借款親自送至被上訴人住
      處等如此優厚借款人之待遇發生，況且兩造住家之車程時
      間僅約12分鐘左右，倘若被上訴人真如上訴人所稱怕前開
      50萬元支票退票，豈能悠哉地在家洗米煮飯等待上訴人將
      借款送上門，並由上訴人自行書寫系爭借據，卻也不要求
      被上訴人開立支票予上訴人以擔保借款之理。
（四）末查，被上訴人在原審提出房屋買賣契約書及96年8月25
      日互助票得標標單、及被上訴人之妻丙○○○帳戶存款明
      細中，足證被上訴人之妻丙○○○自個人帳戶內之存款轉
      帳50萬元至珍順公司予以兌現前開珍順公司開立、票載發
      票日為96年8月31日、面額50萬元之支票後，尚有121萬元
      多之餘款，何以要向上訴人借款30萬元，並加計利息4萬
      元之不合理情事。
（五）綜上，上訴人之主張無理由，爰聲明：上訴駁回。
三、本院得心證之理由：
（一）按稱消費借貸者，謂當事人一方移轉金錢或其他代替物之
      所有權於他方，而約定他方以種類、品質、數量相同之物
      返還之契約。又借用人應於約定期限內，返還與借用物種
      類、品質、數量相同之物，民法第474條第1項、第478條
      前段分別定有明文。次按，當事人主張有利於己之事實者
      ，就其事實有舉證之責任，民事訴訟法第277條前段亦定
      有明文。且按消費借貸契約屬要物契約，因借用物之交付
      而生效力。借用人出具之借據（借用證），倘未表明已收
      到借款，致不足證明有交付借款之事實，且其對之又有爭
      執者，貸與人自仍須就交付借款之事實負舉證責任，最高
      法院87年度台上字第1611號民事裁判意旨亦可參照。本件
      上訴人主張兩造間有消費借貸關係存在，既為被上訴人所
      否認，則上訴人即應就兩造間具有「借款合意」與「交付
      借款」之事實，舉證以實其說，如未能舉證明之，即應受
      不利之判決。
（二）查上訴人主張被上訴人於96年8月31日向其表示借款之意
      思，於是上訴人即於同日以其所經營之添崇公司開立、票
      面金額30萬元之即期支票1紙，至銀行兌現提領現金30 萬
      元後，前往被上訴人住所，並將該30萬元借款交付予被上
      訴人，被上訴人同時簽立系爭借據1紙云云，並提出上開
      票面金額30萬元之支票、支票對帳單及系爭借據等影本為
      證，被上訴人雖不否認其於系爭借據上簽名、捺指印一情
      ，惟辯稱系爭借據係於96年2月初書立，當時借據上僅記
      載「借據新台幣拾肆萬元正」字樣，日期及利息等字樣
      均未記載，且被上訴人係因聽信上訴人所言，需要持系爭
      借據與上訴人之妻商議是否同意借款予被上訴人，被上訴
      人始於系爭借據上簽名、捺指印等語。首觀系爭借據上僅
      記載：「借據新台幣拾肆萬元正」，而未有被上訴人已
      收受借款34萬元之簽收字句一情，故而，系爭借據至多可
      資證明被上訴人有向上訴人借款之意思，甚難據以認定上
      訴人有於96年8月31日將借款34萬元交付予被上訴人之事
      實存在。再查，上訴人所提出之前開添崇公司開立、票面
      金額30萬元支票及支票對帳單，亦僅能證明上訴人曾於96
      年8月31日持該支票至銀行兌領30萬元之事實，惟不足以
      證明上訴人有交付借款予被上訴人。準此，上訴人所提前
      開事證均難認上訴人有交付借款34萬予被上訴人一情，是
      上訴人之主張難認有據。
（三）復查，被上訴人抗辯其自88年間起至96年間陸續、多次向
      上訴人借貸，雙方歷年資金借貸往來之方式，均係由被上
      訴人以電話或親自到上訴人之住處，向其表示借款之意思
      ，並經上訴人及其妻同意後，被上訴人持珍順公司開立之
      支票，經其背書後交付上訴人，再由上訴人開具添崇公司
      之支票，交付予被上訴人自行兌領，或由上訴人以轉帳方
      式將借款交付被上訴人等語，有被上訴人提出之兩造往來
      之支票、存款憑條、存摺影本等件附卷可參（見原審卷第
      39-42頁、第81-86頁、本院卷第25-32頁），堪認被上訴
      人所稱兩造借貸往來之模式為真。上訴人主張本件上訴人
      貸款方式，未循往例，由被上訴人簽發支票以供借款之擔
      保，已顯與常情不符。且查，上訴人所主張本件交付借款
      方式，亦未採兩造多年交往模式，由上訴人以匯款或開立
      支票予被上訴人兌領之方法為之，反而係上訴人自行至銀
      行兌領添崇公司開立之支票後，持現金至被上訴人家中交
      付借款等情，實有違事理之常。再者，上訴人既持有添崇
      公司開立之支票，何不直接將該支票交付被上訴人，由被
      上訴人自行至銀行予以兌現，以保留上訴人交付借款30萬
      元予被上訴人之證據，豈有捨此途徑，而自行將支票兌現
      後，再親送現金至被上訴人家中之道理。況查，上訴人主
      張96年8月31日借款34萬元予被上訴人時，並未約定利息
      及清償期，待被上訴人有錢時再返還乙節，亦與一般社會
      借貸往來均會明確約定借款期限一情不符，有違常情，益
      見上訴人主張兩造有成立借貸契約云云，亦堪置疑，則被
      上訴人抗辯上訴人未交付34萬元借款予其收受一情，並非
      無據。
（四）又上訴人主張被上訴人於96年8月31日臨時通知上訴人，
      表示票款即將到期而無法兌現，請求上訴人借予30萬元，
      供被上訴人存入支票帳戶，以維持票信云云，然查，被上
      訴人之妻丙○○○於96年5月23日與訴外人徐瑞憶就其所
      有坐落新竹市○○路○段62號房屋簽訂買賣契約，其賣得
      價金為1,410萬元，訴外人徐瑞憶分別於96年5月23日、96
      年8月10日、96年8月16日、96年8月29日各交付300萬元、
      60萬元、50萬元、110萬元之價金予被上訴人之妻一情，
      有被上訴人於原審提出建物登記謄本、不動產買賣契約影
      本及買方交款明細表影本等件在卷可稽（見原審卷第42-4
      6頁），堪予認定，足見被上訴人及其妻自96年5月起即陸
      續有多筆售屋款收入可供調度支應。且查，被上訴人之妻
      丙○○○於96年8月25日得標其參與之合會，可取得合會
      得標金計45萬餘元，有被上訴人於原審提出之互助會章程
      影本1份在卷可憑（見原審卷第47頁正背面），並有證人
      即合會會首林莉蓁於原審到庭證述：被上訴人之妻丙○○
      ○得標後，會首會於5日內收齊會款，通知被上訴人之妻
      丙○○○領取，領取當場計算得標金額並以現金交付予得
      標者等語明確足參（見原審卷第65-67頁），益徵被上訴
      人及其妻於96年8月底間另有合會得標金45萬餘元可供支
      付96年8月31日到期之票款50萬元。且觀卷附被上訴人之
      妻丙○○○之銀行存摺明細（見本院卷第33頁），可知被
      上訴人之妻丙○○○其個人銀行存款於96年8月29日有110
      萬元支票存入，並於翌日兌現110萬元入帳，及被上訴人
      之妻丙○○○將個人帳戶內之50萬元存款轉帳至珍順公司
      予以兌現96年8月31日屆期、票面金額為50萬元之支票後
      ，其個人銀行帳戶內尚有121萬多元之餘款等情，顯見被
      上訴人於96年8月底時，有足夠資力支應即將到期之支票
      票款，並無向上訴人借款30萬元併計利息4萬元之必要。
      從而，上訴人前開主張，要難採信。
（五）綜上所述，上訴人就兩造間具有「借款合意」與「交付
      借款」之事實，未能舉證以實其說，依首揭條文及判例意
      旨，應認上訴人主張被上訴人應返還借款34萬元，為無理
      由，應予駁回。
四、綜上，上訴人依消費借貸之法律關係，請求被上訴人給付34
    萬元，為無理由，不應准許。是原審判決為上訴人敗訴之判
    決，依法核無不合，應予維持，上訴論旨仍執陳詞，指摘原
    判決不當，求予廢棄改判，為無理由，應駁回其上訴。
五、本件事證已臻明確，兩造其餘主張陳述及攻擊防禦方法，經
    核與判決之結果不生影響，爰不逐一論述，併此敘明。
六、據上論結，本件上訴為無理由，依民事訴訟法第436條之1第
    3 項、第449條第1項、第78條，判決如主文。
中    華    民    國    99    年     5     月    21      日
                    民事第二庭 審判長  法  官  蔡孟芳
                                       法  官  高敏俐
                                       法  官  羅惠雯
以上正本係照原本作成。
如對本判決上訴，須於判決送達後20日內向本院提出上訴狀。
中    華    民    國    99    年    5     月    21    日
                                       書記官  李勻淨

司法院資訊處製作；財團法人民間司法改革基金會備份。
